【裁判字號】    89,訴易,18
【裁判日期】    890913
【裁判案由】    侵權行為損害賠償
【裁判全文】
臺灣高等法院臺南分院民事判決  八十九年度訴易字第一八號
      原      告  乙○○
      訴訟代理人  丙○○
      被      告  甲○○
右當事人間因侵權行為附帶請求損害賠償事件，經本院刑事庭裁定（八十九年度交附
民字第五九號）移送前來，本院判決如左：
      主      文
被告應給付原告新台幣貳拾壹萬元，及自民國八十九年二月二十六日起至清償日止，
按年息百分之五計算之利息。
原告其餘之訴駁回。
訴訟費用由被告負擔四分之一，餘由原告負擔。
      事      實
甲、原告方面：
  一、聲明：（一）被告應給付原告新台幣（下同）八十三萬九千八百二十一元，及
      自〔附帶民事起訴狀〕繕本送達被告之翌日起至清償日止，按年息百分之五計
      算之利息。（二）訴訟費用由被告負擔。
  二、陳述：
  （一）被告侵權行為之事實，已經台灣嘉義地方法院（下稱嘉義地院）刑事判決書
        認定明確，而原告因車禍受有傷害，亦有診斷證明書可資為證。
  （二）按因故意或過失，不法侵害他人權利者，負損害賠償責任；又違反保護他人
        之法律者，推定其有過失，民法第一百八十四條第一項前段、第二項定有明
        文，本件被告未遵守道路交通安全規則第九十四條第三項之規定，致撞及原
        告，則被告顯有過失至明。
  （三）查不法侵害他人之身體或健康者，對於被害人因此喪失或減少勞動能力，或
        增加生活上之需要時，應負損害賠償責任，並應賠償被害人非財產上之損害
        ，民法第一百九十三條第一項、第一百九十五條第一項前段分別定有明文，
        茲將原告請求之項目、金額，詳述如下：
      (一)增加生活上之需要：原告因被告之過失致傷行為，已支出醫藥費十四萬七千
        八百二十一元，其餘部分保留請求權。被告抗辯其代為繳納之醫藥費三萬元
        ，並未包括在原告請求金額內，同意扣除該三萬元。
      (二)減少勞動能力之損失：原告受傷前以賣金紙為生，每月收入約有一萬六千元
        ，因被告之侵權行為致遺留上肢不自主運動，左足不能負重，須以輪椅代步
        ，長期無法工作，爰先請求一年無法工作之損失十九萬二千元，其餘保留。
      (三)精神上損害賠償：五十萬元。因被告之過失導致原告腦挫傷、左足踝骨折、
        左手臂挫傷、左上肢不自主運動、左足不能負重未能行走，身體受此重創，
        精神無比痛苦，爰請求非財產上之損害賠償五十萬元〔腦部挫傷係在行政院
        國軍退除役官兵輔導委員會嘉義榮民醫院（下稱嘉義榮民醫院）發現〕。
  三、證據：提出嘉義地院刑事判決影本一件、醫療費用收據影本九紙、診斷證明書
      影本二紙為證。
乙、被告方面：
  一、聲明：求為判決駁回原告之訴。
  二、陳述：本件車禍係原告未靠右行進，致被告閃避不及而發生，過失責任在原告
      ，且保險公司已賠償原告一百餘萬元，而被告在嘉義榮民醫院亦幫原告繳納醫
      藥費三萬元。又原告發生車禍時只有腿部骨折，原告提出關於腦創傷後遺症之
      診斷證明書，與本件車禍無關。
  三、證據：提出原告轉介病因說明單、戶籍謄本及泰安產物保險股份有限公司（下
      稱泰安產物保險公司）存證信函影本各一件為證。
丙、本院依職權向台灣嘉義地方法院檢察署調閱本院八十九年度交上易字第二二八號
    被告過失傷害刑案偵審全卷。
      理      由
一、本件原告起訴主張：被告甲○○於八十八年五月二十四日上午九時五十八分許，
    騎駛ＬＰＲ－六六五號輕型機車，沿嘉義市嘉雄陸橋由東向西方向行駛，本應注
    意車前狀況，隨時採取必要之安全措施，且當時又無不能注意之情形，竟疏未注
    意車前狀況，致撞上當時同在嘉雄陸橋上在前推行三輪腳踏車行走之原告乙○○
    ，造成原告腦挫傷，致生器質性腦症候群及左足踝骨折、左手臂挫傷之傷害。為
    此，依侵權行為之法律關係，求為命被告賠償八十三萬九千八百二十一元及自〔
    附帶民事起訴狀〕繕本送達之翌日起至清償日止，按年息百分之五計算之利息之
    判決等語。
二、被告則以：被告正常騎駛機車，而原告則因手牽三輪腳踏車，行走時不穩，未靠
    右而偏向汽機車道，致被告閃避不及而發生車禍，過失責任在原告；且原告因本
    件車禍僅生腿部骨折；又保險公司已依強制汽車責任保險法規定賠償原告一百餘
    萬元，而被告於原告在嘉義榮民醫院住院期間亦代原告繳納醫藥費三萬元等語，
    資為抗辯。
三、原告主張被告於八十八年五月二十四日上午九時五十八分許，騎駛ＬＰＲ－六六
    五號輕型機車，沿嘉義市嘉雄陸橋由東向西方向行駛，本應注意車前狀況，隨時
    採取必要之安全措施，且當時又無不能注意之情事，竟疏未注意車前狀況，致撞
    上當時同在嘉雄陸橋上在前推行三輪腳踏車行走之原告乙○○，造成原告腦挫傷
    ，致生器質性腦症候群及左足踝骨折、左手臂挫傷之傷害之事實，已據其提出嘉
    義地院刑事判決及診斷證明書（均影本‧參見本院八十九年度交附民字第五九號
    卷第四－五、一五－一六頁）為證，被告雖不否認於上開時地騎機車與原告推行
    之三輪腳踏車發生車禍之事實，惟否認有何過失情事。然查被告於上開時地確因
    未注意車前狀況，並隨時採取必要之安全措施，致撞及推行三輪腳踏車行走之原
    告，造成原告受傷等情，有前開刑案卷內警訊卷附〔道路交通事故調查報告表〕
    、診斷證明書及照片可稽，而依上開〔道路交通事故調查報告表〕所載，發生車
    禍當時日間自然光線、路面無缺陷，無障礙、視距良好，則被告自無不能注意車
    前狀況及隨時採取必要安全措施之情事；再者，依上開〔道路交通事故調查報告
    表〕所繪現場圖所示，刮地痕雖在快車道上，然距快慢車道分隔線僅０‧五公尺
    而已，則縱原告當時推行三輪腳踏車跨行在該快車道上，足認其並未靠路右行走
    ，然被告並未能舉證證明當時有如何逾其注意能力所及而不能閃避之情事，顯難
    認其已盡道路交通安全規則第九十四條第三項〔汽車行駛時，駕駛人應注意車前
    狀況，並隨時採取必要之安全措施〕之注意義務，自難認過失之責全在原告；況
    經嘉義地院囑請台灣省嘉雲區車輛行車事故鑑定委員會鑑定結果亦認：「一、甲
    ○○駕駛輕機車，未注意車前狀況，為肇事主因。二、乙○○手推三輪車，未靠
    路右行走，為肇事次因。」，有該鑑定委員會嘉鑑字第八八九一一號鑑定意見書
    附於上開刑案卷內足參（參見嘉義地院八十八年度交易字第二五九號刑案卷第二
    ０－二一頁），足見原告縱未靠路右行走，而認其亦有過失，被告仍難據此而謂
    無應負責之過失因素。此為嘉義地院及本院刑事庭所同認，並以被告因過失傷害
    人，判處有期徒刑五月（得易科罰金）確定，有本院依職權調取之本院八十九年
    度交上易字第二二八號過失傷害刑案全卷可按。則被告抗辯本件車禍之過失責任
    全在原告云云，自非可信。又原告於前開刑事案件警訊時最初提出之嘉義榮民醫
    院診斷證明書（八十八年六月四日開立）雖僅載其左脛、腓骨骨折（參見前揭警
    訊卷第五頁），惟其嗣在嘉義地院刑事庭提出同醫院之診斷證明書則分別記載其
    傷情為「左足踝骨折、左手臂挫傷」（八十八年八月十八日開立）、「左足踝關
    節粉碎性骨折、左手臂挫傷」（八十八年九月二十二日開立）及「器質性腦症侯
    群」（八十八年十月二十三日開立）（參見嘉義地院八十八年度交易字第二五九
    號刑案卷第三三－三五頁），而在本院刑事庭提出之同醫院診斷證明書亦載有器
    質性腦症侯群、頭部創傷後遺症及行動障礙之傷情（參見本院八十九年度交上易
    字第二二八號刑案卷第四二、四五頁）；上開診斷證明書係於原告發生車禍住入
    嘉義榮民醫院治療或出院後數月內所開立，足認該診斷證明書所載原告傷情，應
    緣於本件車禍所造成，與本件車禍之發生難謂無相當之因果關係存在；被告徒以
    原告轉介病因說明單所載內容而抗辯原告提出關於腦創傷後遺症之診斷證明書，
    與本件車禍無關云云，自非可取，堪信原告之主張為真實。
四、按因故意或過失，不法侵害他人之權利者，負損害賠償責任；不法侵害他人之身
    體或健康者，對於被害人因此喪失或減少勞動能力，或增加生活上之需要時，應
    負損害賠償責任；不法侵害他人之身體、健康、名譽或自由者，被害人雖非財產
    上之損害，亦得請求賠償相當之金額，八十八年四月二十一日修正公布而於八十
    九年五月五日生效施行之民法第一百八十四條第一項前段、第一百九十三條第一
    項及第一百九十五條第一項前段分別定有明文。查原告既因被告前開過失行為而
    受有前開傷害，而兩者間又有相當之因果關係存在，從而原告依上開侵權行為之
    法律關係，請求被告負侵權行為之損害賠償責任，自非無據。茲就原告請求之項
    目及金額，分述如下：
（一）醫藥費部分（一四七、八二一元）：
      原告主張因被告之過失行為致受前開傷害而支出醫藥費一四七、八二一元等情
      ，固據提出醫療費用收據（均影本‧參見本院八十九年度交附民字第五九號卷
      第六－一四頁）為證；惟按保險對象因交通事故，經本保險提供醫療給付者，
      本保險之保險人，得向強制汽車責任保險之保險人代位請求該項給付，全民健
      康保險法第八十二條定有明文。此係關於保險代位之規定，且屬保險法第一百
      三十條、第一百三十五條準用同法一百零三條關於健康、傷害保險無保險代位
      規定之特別法，則於有參加全民健康保險之被保險人因交通事故，經中央健康
      保險局支付醫療費用者，自應適用本條，而所謂之「保險代位」，其性質並非
      係一種代位權，而是「法定的請求權移轉」。故如有保險代位之情形，受害人
      自因其該部分之損害賠償請求權已移轉給中央健康保險局而不得再向加害人請
      求。查原告提出之醫療費用收據（影本）中，就由中央健康保險局給付之部分
      ，自不得再向被告請求。又關於原告提出之醫療費用收據（影本）中所列之證
      書費，並非醫療之必要行為所支出，亦無請求應由被告賠償之餘地（最高法院
      六十六年六月十一日六十六年度第五次民庭庭推總會議決議(二)參照）。再按強
      制汽車責任保險之保險人依強制汽車責任保險法規定給付之保險金，視為加害
      人或被保險人損害賠償金額之一部分，加害人或被保險人受賠償請求時，得扣
      除之，強制汽車責任保險法第三十條定有明文；查原告於本件車禍發生後，已
      依強制汽車責任保險法第二十八條規定，逕向被告投保強制汽車責任險之保險
      人泰安產物保險公司請求給付保險金一、０七二、三七六元，有被告提出之泰
      安產物保險公司存證信函（影本‧參見本院卷第四五頁）可證，復為原告所是
      認，顯見原告已依強制汽車責任保險法之規定受領保險給付一、０七二、三七
      六元。查強制汽車責任保險法所規定之保險給付項目為(一)傷害醫療給付、(二)殘
      廢給付及(三)死亡給付（強制汽車責任保險法第第二十五條第一項規定參照），
      是以，強制汽車責任保險法第三十條所定之「損害賠償」之範圍，依該法第二
      十五條第一項所定保險給付項目內容觀之，應限於傷害醫療費用、殘廢、死亡
      給付等財產上之損害部分（不包括非財產損害部分，因非財產損害之請求須有
      法律明文規定）；而其給付之標準及金額，則以財政部會同交通部訂頒之【強
      制汽車責任保險給付標準】為依憑。所謂「相關醫療費用」，依該標準第二條
      第二項規定，係指下列各款費用：
      (一)急救費用：指救助搜索費、救護車費。
      (二)診療費用：指全民健康保險之給付及其部分負擔、病房費差額、掛號費、膳
        食費及義肢裝置費差額。受害人為全民健康保險法規定不得參加該保險者，
        屬於全民健健保險之給付項目，準用全民健康保險醫療費用支付標準。
      (三)接送費用：指轉診、出院及往返門診之合理交通費用。
      (四)看護費用：指特別護理費、看護費等，但以傷情嚴重並經主治醫生證明確有
        必要者為限。
      而原告請求被告應賠償之前開醫療費用，均在上開【強制汽車責任保險給付標
      準】規定項目之範圍內，則依強制汽車責任保險法第三十條規定，原告自得將
      該部分之理賠金額扣除之，扣除結果，原告已無得再由被告賠償之醫藥費金額
      之請求，則原告請求被告應賠償其醫藥費一四七、八二一元，即非正當。
（二）減少勞動能力損失部分（一九二、０００元）：
      原告主張其於本件車禍受傷前以賣金紙為生，每月收入約有一萬六千元等情，
      已為被告所否認，而原告又未能舉證以實其說（參見本院卷第四二頁），已非
      可信；何況，原告為民國二十五年十月二十六日生，為其在前開刑事案件警訊
      時所陳明，於車禍發生時已年滿六十二歲六月又二十八日，已逾勞動基準法第
      五十四條第一項第一款規定六十歲強制退休之年齡，即難認尚有一般人所具有
      之勞動生產能力，是其請求被告應賠償其一年無法工作之損失十九萬二千元，
      即難認為有據。
（三）精神上損害賠償部分（五００、０００元）：
      原告係二十五年十月二十六日出生，於發生本件車禍時，已年滿六十二歲，正
      值安享晚年之際，竟因本件車禍致腦挫傷、致生器質性腦症候群及左足踝骨折
      ，左手臂挫傷，因而左手上肢不自主運動，左足不能負重未能行走，為其提出
      之診斷證明書所載明，原告雖僅國小畢業，為其自承在卷（參見本院卷第四九
      頁），然其主張因被告之過失行為導致其身體受此重創，精神上感受痛苦，自
      屬實情；經斟酌原告受傷時之年齡，因本件車禍而受前開傷害，造成其精神上
      之痛苦程度非輕；名下有一筆土地及房屋，有財政部台灣省南區國稅局嘉義市
      分局八十九年五月二日南區國稅嘉市資字第八九００八四四五號函送之歸戶財
      產查詢清單足憑（參見本院卷第二四－二五頁）；而被告之教育程度為國中畢
      業，家管，無工作收入，亦經被告陳明在卷（參見本院卷第四九頁），名下有
      一部車輛，八十六年及八十七年之所得不多，亦有財政部台灣省南區國稅局嘉
      義市分局八十九年五月二日南區國稅嘉市資字第八九００八四四六號函送之歸
      戶財產查詢清單及綜合所得稅各類所得查詢清單足憑（參見本院卷第二八－三
      一頁），並兩造之身分及社會地位各情，本院認原告所得主張之精神慰撫金以
      三十五萬元為適當，超過部分之請求即非適當。
五、第按損害之發生或擴大，被害人與有過失者，法院得減輕賠償金額，或免除之，
    民法第二百十七條第一項定有明文。查本件車禍之發生，係被告騎駛輕機車，未
    注意車前狀況，以採取必要之安全措施，為肇事主因；而原告手推三輪腳踏車，
    未靠路右行走，則為肇事次因，已如前述。足見原告之過失行為亦為本件車禍損
    害發生之共同原因，而與有過失。經斟酌兩造過失原因力之強弱，本院認原告應
    負百分之四十之過失責任，而被告則應負百分之六十之過失責任。準此，被告應
    賠償原告之金額為二十一萬元〔即350,000×0.6 =210,000元〕。
六、又按給付有確定期限者，債務人自期限屆滿時起，負遲延責任。給付無確定期限
    者，債務人於債權人得請求給付時，經其催告而未為給付，自受催告時起，負遲
    延責任。其經債權人起訴，或依督促程序送達支付命令者，與催告有同一之效力
    。八十八年四月二十一日修正公布而於八十九年五月五日生效施行前民法第二百
    二十九條第一、二項分別定有明文；又遲延之債務，以支付金錢為標的者，債權
    人得請求依法定利率計算之遲延利息。但約定利率較高者，仍從其約定利率；而
    應付利息之債務，其利率未經約定，亦無法律可據者，週年利率為百分之五。亦
    為同法第二百三十三條第一項及第二百零三條所明定。查本件原告請求被告應賠
    償之金額，並未定有給付之期限，則原告請求自〔附帶民事起訴狀〕繕本送達被
    告之翌日起，按年息百分之五計算之利息，並未逾上開規定之範圍，自無不合；
    查原告〔附帶民事起訴狀〕繕本係於八十九年二月二十五日送達被告（參見本院
    八十九年度交附民字第五九號卷第一九頁），則原告請求被告自八十九年二月二
    十六日起至清償日止，按年息百分之五計算之利息，洵屬正當。
七、綜上所述，原告依侵權行為之法律關係，請求被告賠償二十一萬元，及自八十九
    年二月二十六日起至清償日止，按年息百分之五計算之利息，洵屬正當，應予准
    許；其請求被告賠償超過上開應准許部分，即有未合，要難准許，應予駁回。又
    民事訴訟法第四百六十六條第一項所定上訴第三審之利益額數，業經修正提高為
    一百萬元，並經總統於八十九年二月九日公布施行，已於同年月十一日生效。查
    本件命被告給付之金額僅為二十一萬元，而駁回原告請求之金額則為六二九、八
    二一元，均未逾一百萬元，則兩造對本判決均不得提起第三審上訴，是以本判決
    經本院宣示後即告確定（民事訴訟法第三百九十八條第二項前段參照），附此
    明。
八、據上論結，本件原告之訴為一部有理由，一部無理由，依民事訴訟法第七十九條
    但書，判決如主文。
中      華      民      國    八十九    年      九      月    十三      日
                          臺灣高等法院臺南分院民事第四庭
~B1審判長法官  王  惠  一
~B2      法官  吳  上  康
~B3      法官  蘇  清  恭
右為正本係照原本作成。
本判決不得上訴。
中      華      民      國    八十九    年      九      月    十三      日
~B法院書記官  李  淑  華


司法院資訊處製作；財團法人民間司法改革基金會備份。
